【裁判字號】    94,家上,159
【裁判日期】    950308
【裁判案由】    離婚
【裁判全文】
臺灣高等法院臺中分院民事判決         94年度家上字第159號
上  訴  人  甲○○
被  上訴人  乙○○○
上列當事人間離婚事件，上訴人對於中華民國94年9月13日台灣
彰化地方法院94年度婚字第331號第一審判決提起上訴，本院於
95年2月22日言詞辯論終結，判決如下：
    主  文
上訴駁回。
第二審訴訟費用由上訴人負擔。
    事  實 及 理 由
一、被上訴人起訴主張：兩造於民國（下同）61年3月5日結婚，
    育有成年二子蔡宗成、蔡宗能二人，惟上訴人經常暴力威脅
    、大聲漫罵三字經等精神虐待被上訴人及兩子。連孩子蔡宗
    成也遭受家庭暴力，差一點得了憂鬱症，受不了而搬出去住
    。而兩造間做玉蘭花生意所賺的錢，幾乎遭上訴人拿去賭博
    輸光了，上訴人仍一再向被上訴人伸手要錢，沒錢甚至翻箱
    倒櫃找錢，偷小孩存錢筒。再上訴人不負擔家計，房屋貸款
    及孩子教育費用，皆靠由被上訴人一手張羅。上訴人只要有
    錢，就去賭博，沒錢就回家裏鬧、吵，打傷了被上訴人，鬧
    到警察局，上訴人就假裝會悔改，立悔過書或切結書，保證
    不會再發生；但是，不久惡行又重複出現了。上訴人也常為
    了小事，與鄰居爭吵或打架，鄰居並曾衝入家裏，使被上訴
    人及二個孩子害怕。再從93年間，上訴人不從事工作，一再
    向銀行辦理現金卡、信用卡，拿到錢便去賭博，經常賭到天
    亮才回家，被上訴人一開始則幫忙上訴人繳納，然上訴人仍
    一再辦卡，拿到錢，又去賭博，惡性不改，令人氣憤。上訴
    人賭博行為，及暴力傷害、漫辱被上訴人之惡為，從他年輕
    時迄今，經常發生，被上訴人以前顧及兩子年幼，只得忍受
    ，惟現兩個孩子均已長大，兩造間婚姻已生破綻，被上訴人
    難再與上訴人共同生活下去。且於94年4月27日因被上訴人
    阻止上訴人再去辦理現金卡，竟遭上訴人以香菸燙傷，被上
    訴人始聲請原審法院核發民事保護令即94年度家護字第290
    號在案，為此依民法第1052條第2項規定，求為判准兩造離
    婚之判決。原審判決如被上訴人之聲明，上訴人提起上訴，
    被上訴人答辯聲明：(一)上訴駁回；(二)第一、二審訴訟費用由
    上訴人負擔。
二、上訴人否認其有家庭暴力行為，並以：伊於結婚後即服務於
    彰化三五紡織公司，公司對於員工個人品德格外重視，若有
    暴力、賭博行為必會開除員工。且81年8月16日早上是因客
    戶緊急來電要增加玉蘭花的訂量，當時因客戶人已經在花店
    等待，上訴人請被上訴人送花過去，故用手推了被上訴人一
    把，被上訴人因重心不穩而嘴角碰到椅子，故上訴人並無以
    東西射上訴人。另94年4月27日因上訴人與被上訴人就電話
    費起爭執，上訴人因受不了被上訴人嘮叨不停，上訴人才用
    菸頭丟了過去，但菸已經熄滅，且兩造距離很遠，故並無被
    上訴人燙傷之情事。再者，上訴人也未有賭博行為，只是偶
    而跟朋友下象棋，之所以辦信用卡、現金卡，是因為上訴人
    做生意要給賣花的人訂金，及支付電話費、電費等，上訴人
    現繳納最低應繳金額，尚欠金額約新台幣一、二十萬元。上
    訴人並未違反切結書的承諾，期望兩造能共同生活，維持一
    個完整家庭等語置辯。上訴人上訴聲明：(一)原判決廢棄；(二)
    (二)第一、二審訴訟費用由上訴人負擔。
三、兩造所不爭執事實：
    兩造雙方於民國61年3月5日結婚，婚姻關係存續中育有二子
    ，長子蔡宗成（64年2月5日生）與次子蔡宗能（66年8月21
    日生），二子目前均已成年，茲有被上訴人所提之戶籍謄本
    一份可憑，並為上訴人所不爭執，足信為真實。
四、得心證理由：
    按有前項以外之重大事由，難以維持婚姻者，夫妻之一方得
    請求離婚。但其事由應由夫妻之一方負責者，僅他方得請求
    離婚，民法第一千零五十二條第二項定有明文。所謂夫妻間
    是否有難以維持婚姻之重大事由，其判斷標準係指婚姻是否
    已生破綻而無回復之希望，主觀上須請求之一方已喪失維持
    婚姻之意欲，且客觀上已造成難以維持婚姻之事實，悖於人
    倫生活秩序，而達倘處於同一情況下，任何人均將喪失維持
    婚姻意欲之程度，即足當之。核兩造雙方爭執之事項分別為
    ：1、上訴人是否曾對被上訴人及其子暴力相向？2、上訴人
    是否有賭博之惡習？3、上訴人是否不負擔家計？4、上訴人
    是否有負擔以前小孩之教育費？是以，關於爭執事項是否已
    達雙方難以維持婚姻之重大事由，如下詳述之：
    (一)上訴人對被上訴人及其子是否有暴力相向及有賭博之惡習
      ？
    上訴人雖辯以：其於結婚後即服務於彰化三五紡織公司，公
    司對於員工個人品德格外重視，若有暴力、賭博行為必會開
    除員工。而81年8月16日早上因客戶緊急來電要增加玉蘭花
    的訂量，當時因客戶人已經在花店等待，上訴人請被上訴人
    送花過去，故用手推了被上訴人一把，被上訴人因重心不穩
    而嘴角碰到椅子，故上訴人並無以東西射上訴人。另94年4
    月27日因上訴人與被上訴人就電話費起爭執，上訴人因受不
    了被上訴人嘮叨不停，上訴人才用菸頭丟了過去，但菸已經
    熄滅，且兩造距離很遠，故並無被上訴人燙傷之情事。再者
    ，伊並無賭博之犯罪紀錄，且辦現金卡的目的在於給花主定
    金用的並非在於賭博云云。惟查：被上訴人主張上訴人有多
    次對其與子施暴行為，分別有被上訴人81年6月16日診斷證
    明、84年2月15日住院診斷證明、89年7月15日診斷證明、91
    年5月16日診斷證明、子蔡宗能82年5月7日之診斷證明及88
    年12月21日、91年6月4日上訴人出具之切結書、和解書，及
    彰化地方法院民事通常保護令94年家護字第290號以為證；
    即兩造次子蔡宗能於本院審理時亦證稱：「我高中二年級就
    搬出去，一直在外租屋，因為我受不了我父親之言語及肢體
    暴力．．．，只要我們向他拿生活費他就言語辱罵我們，這
    樣的工作至91年後就沒有工作了，後來我父親沈迷賭博工作
    就無法繼續下去，我有親眼見過及鄰居都告訴我，至九十三
    年後他就以卡養卡，至今已欠了七、八家銀行，後來他都不
    以他自己的名義向地下錢莊借而是用我、我哥哥及媽媽名義
    借款，這件事都是我母親告訴我的，我從小到大都有親眼目
    睹我父親打我母親，每次為了生活費的事而且都用三字經及
    其他不堪入耳的言辭辱罵，．．．我父親從未付過生活費均
    是我母親在高速公路下車道賣玉蘭花，我本身也曾經賣過，
    他家暴最嚴重是在我國二時。」等語（參本院卷第103－104
    頁）；另子蔡宗成亦於原審證稱：「我看過爸爸拿東西射媽
    媽，媽媽下嘴唇被削下、血直流。他看到後發現事情有點嚴
    重，才求媽媽原諒並要我送媽媽就醫。平常爸爸沒有工作，
    靠媽媽賣玉蘭花維生，．．．爸爸平常就睡覺，不然就去賭
    博。媽媽長期生活在爸爸言語暴力下，諸如媽媽沒把花處理
    好，就用三字經罵他，我經常一大早就被爸爸的辱罵聲吵醒
    ，有時候爸爸講到激動時，也會作勢要打媽媽．．．。」「
    （法官問：就你所知你父親有沒有賭博？）有，鄰居、阿姨
    跟我們說他去賭博。我們回家，爸爸也經常賭到很晚才回來
    。）」等情（參原審卷第37頁）。是以，上訴人雖否認有暴
    力、賭博，惟其亦也自認對於被上訴人有「推一把」、「對
    其丟菸蒂」之行為，且證人蔡宗成、蔡宗能為兩造親生子，
    彼等所言與被上訴人主張皆相符，並酌之證人二人既為成年
    人，不易受被上訴人影響而為不實說辭，甚且父母失和離婚
    更非一般人所願，若非上訴人行為不堪，孰願如此？是彼二
    人證詞自屬可信，上訴人所辯，實不足採。
    (二)上訴人是否不負擔家計及小孩子的教育費？
    查證人即兩造次子蔡宗能於本院審理時證稱：「．．．他只
    是去取貨回來就交我母親去處理，收錢是我母親收好交給我
    父親，沒有其他工作，我母親錢交給我父親，由我父親交給
    花農，錢由我父親在掌握，只要我們向他拿生活費他就言語
    辱罵我們．．．，我父親從未付過生活費，均是我母親在高
    速公路下車道賣玉蘭花，我本身也曾經賣過」（參本院卷第
    103－104頁）；另被上訴人提出上訴人於89年、91年6月4日
    上訴人所不爭執之切結書中皆自承對於家庭生活費用未曾負
    擔。故而，上訴人雖辯陳：其以玉蘭花生意所賺取的錢支付
    家庭生活費用，包括：每月電費、電話費、公用電線費、大
    哥大費用、汽車油料與修復費、家庭之餐具費、外面之喜喪
    事費用皆有負責。惟倘若如上訴人所言，切結書係被上訴人
    逼迫下所寫，以換取傷害告訴之撤回，惟其並未舉證被上訴
    人究如何遭脅迫而為，自不足取。
五、衡諸上情，本院以為上訴人長期對被上訴人施以身體、言語
    上暴力、對於家庭、小孩又未盡丈夫、父親之職責，且屢屢
    在外茲生是非，而必須由家人為其行為善後，致使被上訴人
    及子長期處於不安全感與不確定感中，而向家人悔過後卻又
    頻頻再犯，換取的只是被上訴人及其二子的失望與身心疲累
    ，兩造既已互相懷疑、指摘，夫妻間互敬互愛、互信互諒基
    礎已然無存。鑒於被上訴人離婚之心意已決，足見彼此間誠
    摰情感已生破綻有不可彌補之裂痕，依一般人之生活經驗，
    顯然難予修復，客觀上雙方共同生活之婚姻目的已經不能達
    成，悖於人倫生活秩序，而達倘處於同一情況下，任何人均
    將喪失維持婚姻意欲之程度。又就該項離婚事由觀之，係因
    上訴人之暴力、賭博、不負擔家計，是上訴人對兩造離婚之
    重大事由，顯應負最大之責任，從而，被上訴人依民法第一
    千零五十二條第二項請求判決離婚，洵屬正當，應予准許。
    原審所為上訴人敗訴之判決，核無不合，上訴論旨指摘原判
    決不當，聲明求為廢棄改判，非有理由，應予駁回。
六、據上論結，本件上訴為無理由，依民事訴訟法第四百四十九
    條第一項、第七十八條，判決如主文。
中    華    民    國    95    年    3     月    8     日
                      家事法庭審判長法  官  林陳松
                                    法  官  王重吉
                                    法  官  鄭金龍
以上正本係照原本作成。
如對本判決上訴，須於收受判決送達後20日內向本院提出上訴書
狀，其未表明上訴理由者，應於提出上訴後20日內向本院提出上
訴理由書（須按他造人數附具繕本）。
上訴時應提出委任律師為訴訟代理人之委任狀。具有民事訴訟法
第466條之1第1項但書或第2項之情形為訴訟代理人者，另應附具
律師及格證書及釋明委任人與受任人有該條項所定關係之釋明文
書影本。
                                    書記官  陳振海
中    華    民    國    95    年    3     月    9     日
                                                      Ｂ


司法院資訊處製作；財團法人民間司法改革基金會備份。
